【裁判字號】    91,重上更(四),180
【裁判日期】    920130
【裁判案由】    貪污治罪條例
【裁判全文】
臺灣高等法院臺中分院刑事判決              九十一年度重上更(四)字第一八號
    上  訴  人  臺灣台中地方法院檢察署檢察官
    上  訴  人
    即  被  告  戊○○  男  五.
    被      告  庚○○  男  三.
    共      同
    指定辯護人  本院公設辯護人  乙○○
右上訴人等因被告等貪污治罪條例案件，不服臺灣台中地方法院中華民國八十六年十
月廿七日第一審判決（民國八十六年度訴字第七九四號，起訴案號台灣台中地方法院
檢察署八十六年度偵字第九九五號）提起上訴，經判決後由最高法院第四次發回更審
，本院判決如左：
    主      文
原判決關於戊○○部分撤銷。
戊○○依據法令從事公務之人員，侵占職務上持有之非公用私有財物，處有期徒刑參
年拾月，褫奪公權貳年，新台幣肆仟元追繳沒收，如全部或一部無法追繳時，以其財
產抵償之。
其他上訴駁回。
    事      實
一、戊○○於民國（下同）八十四年三月間，係擔任台中市警察局第四分局黎明派出
    所警員，負責警勤區戶口查察、行業查報及臨檢等業務，為依據法令從事公務之
    人員。戊○○任職之上開派出所警員取締賭博性電動玩具之處理流程為：警員接
    獲民眾檢舉或巡邏時發現有賭博性電動玩具時，交由當日時段備勤警員前往取締
    或由巡邏警員當場取締，取締後再交由當日時段備勤警員處理。取締賭博性電動
    玩具時，若現場有擺設機台，由備勤警員或巡邏警員先制作臨檢紀錄表後，再將
    查扣之賭博性電動玩具及賭客、業者帶回派出所制作警訊筆錄及清點賭資，查扣
    之賭博性電動玩具內之賭資係由備勤警員或到現場協助之警員會同業者清點。訊
    問筆錄及刑事案件報告書於解送人犯時送交台灣台中地方法院檢察署（下稱台中
    地檢察署）內勤檢察官，賭資則另繳交同上署贓證物庫。
二、戊○○於八十四年三月二十二日下午三時三十分，在台中市○○○○街二六六號
    之「大享便利商店」臨檢，查獲辛○○（賭博部分經原審法院以八十四年度中簡
    字第四一九號判處罰金三千元確定）所有寄放於該處之賭博性電動玩具「金銀豹
    」一台，經戊○○將之連同上開賭博機具帶回黎明派出所後，即由戊○○在黎明
    派出所製作辛○○部分之筆錄及清點賭資，清點賭資時由戊○○會同辛○○打開
    儲幣桶並清點之，計扣得賭資新台幣（下同）八千元（金額部分為八千餘元，因
    無法確定正確數額，以整數八千元計算），戊○○以便於繳交台中地檢署贓證物
    庫為由，要求辛○○將其中四千元硬幣換成紙鈔，辛○○遂與其在黎明派出所外
    等候之朋友林倉安兌換四千元紙幣交給戊○○，並將四千元硬幣交給林倉安回
    ，詎戊○○竟指示辛○○只要交出現金一千二百元紙幣及三十元硬幣，其餘則交
    還辛○○自行留下，而直接圖利辛○○，又戊○○明知賭資非僅一千二百三十元
    ，竟將賭資為「一千二百三十元」之不實事實登載於其職務上所制作及掌管之警
    訊筆錄、臨檢紀錄表等公文書上，並持交台中市警察局第四分局刑事組制作刑事
    案件報告書連同丁○○解送台中地檢署偵辦，而行使上開登載不實之公文書，足
    以生損害於刑事偵查及審判之公正性及警察機關公文書之正確性，並基於為自己
    不法所有之意圖，以此方法，將上開查扣因職務上持有而尚未經法院宣告沒收之
    公有私有財物四千元，變易持有為所有予以侵占入己，並圖利辛○○二千七百七
    十元。
三、案經法務部調查局中部地區機動工作組（下稱中機組）移送台灣台中地方法院檢
    察署檢察官偵查起訴。
    理      由
甲、被告戊○○有罪部分：
一、訊據被告戊○○矢口否認有侵占上開儲幣桶內之硬幣及圖利業者辛○○犯行，辯
    稱本件並非被告會同辛○○打開儲幣桶清點錢幣，被告亦未要求辛○○兌換紙鈔
    及要求辛○○只要交出一千二百三十元，其餘二千七百七十元交還辛○○，亦未
    侵占四千餘元，本件查獲金額確係一千二百三十元等語。惟查，右開事實業經證
    人辛○○在中機組訊問中（辛○○在中機組先後二次訊問中對於儲幣桶金額先後
    供述不一，惟在八十六年八月二十二日該次對於金額先後不一部分曾提出說明，
    其金額自與該次供述之八千餘元為準）、並經證人即與辛○○兌換紙鈔之林倉安
    在中機組、偵查中證稱確與辛○○兌換四千元之紙鈔在卷，且經當天同時被查獲
    另案涉犯賭博罪之嚴倉學在偵查中供稱本件確實扣有一萬餘之硬幣等語，證人嚴
    倉學供稱之金額雖與辛○○供稱金額不符，惟因本件係以硬幣方式扣案，自難期
    證人能供述正確金額，惟一千二百三十元硬幣數與一萬元、八千元之硬幣數相差
    甚多，證人之證詞亦堪認定本件扣案之硬幣確不止一千二百三十元，另尚有戊○○制作之訊問筆錄、臨檢紀錄表、辛○○賭博案卷影本在卷可稽，事證明確。證
    人辛○○雖在原審審理中改稱並非被告戊○○與其清點硬幣及要其兌換紙鈔，亦
    未拿回二千七百七十元等語，惟其對於曾向其朋友林倉安兌換紙鈔四千元部分，
    仍為相同之供述，是其證詞對被告戊○○有利部分，顯係事後護之詞，不足採
    信。再證人嚴倉學在原審審理中亦改稱其在黎明派出所時僅看到硬幣一千餘元，
    惟其同時供稱因被查獲多次，印象模糊，是自應以距案發時間較近之偵查中供述
    為正確，其於審理中之證詞自屬事後護之詞，亦難採為有利於被告之證據，另
    辛○○於本院證述係由丙○○清點其電玩之賭資，丙○○亦承認其有參與清點電
    玩之賭資無訛，然辛○○供稱：他（即丙○○）沒有將硬幣筒取走，是由我將硬
    幣筒拿出來，當著丙○○前面清點，清點完以後就由戊○○做筆錄。丙○○亦稱
    ：當天我也另外有案件在處理，查扣得賭資是由辛○○清點後告訴我數額，然後
    我就登記在贓物領據，後才由戊○○製作筆錄。又稱：贓物領據數目由何人添寫
    我不清楚，但查扣的賭資是我告訴戊○○的，戊○○要做筆錄時，他要核算數額
    等語（見本院更四卷第六五、六六頁）。然查證人辛○○、林倉安、嚴倉學前揭
    證述，被告確有將賭資中之肆仟元硬幣，換為紙鈔等情，而筆錄則記載賭資為一
    千二百元，足證本件係於丙○○與辛○○清點賭資後，交由被告戊○○處理時，
    被告戊○○再將一部分賭資侵占，既無證據證明丙○○知情，則丙○○、辛○○
    於本院所證，亦不能採為被告戊○○有利之認定，綜上所述，被告戊○○所辯顯
    係卸責之詞，不足採信，犯行至堪認定。
二、（一）按貪污治罪條例已八十五年十月二十三日修正，被告犯罪時間係在該條例
    修正前，綜合比較修正前後法令之處罰規定，以修正前之貪污治罪條例第六條第
    一項第三、四款規定對被告有利，依刑法第二條第一項但書之規定，依行為時即
    修正前之法令處斷。（二）被告戊○○將與實際扣案賭資不符之賭資數額之不實
    事項，登載於其職務上所掌之臨檢記錄表及訊問筆錄，並持以行使，以侵占其因
    職務上持有非公用而為私有賭資及退回扣案硬幣給辛○○之行為，核係犯刑法第
    二百十六條、第二百十三條之行使公文書不實登載罪、及修正前貪污治罪條例第
    六條第一項第三款、第四款之侵占職務上持有之非公用私有財物罪、對於主管之
    事務直接圖利私人不法之利益罪。被告等上開登載不實公文書後，進而持以行使
    ，則登載之低度行為，應為行使之高度行為所吸收，應論以行使不實公文書罪。
    被告戊○○所犯各罪間有方法結果之牽連關係，為牽連犯，爰依刑法第五十五條
    規定從一情節較重之侵占職務上持有非公用私有財物罪處斷。又被告因犯罪所得
    財物僅四千餘元，未逾五萬元，犯罪情節尚屬輕微，爰依修正前貪污治罪條例第
    十一條第一項規定減輕其刑。原審對被告戊○○論罪科刑，固非無見，惟就被告
    所犯未論行使公文書不實登載罪，且主文所宣告沒收係現金，如全部或一部無法
    追繳時，即不必追徵其價額，原審主文所列「追徵其價額」即屬贅列，均有未當
    ，被告戊○○上訴意旨否認此部分之犯罪，雖不足採，但原判決有上述可議之處
    ，應由本院將原判決關於被告戊○○原審科刑部分予以撤銷改判。爰審酌被告戊○○犯罪動機、手段、所生危害、所得財物、犯罪後之態度等一切情狀，量處有
    期徒刑三年十月，並宣告褫奪公權貳年。被告戊○○所得財物四千元，依貪污治
    罪條例第九條規定宣告追繳沒收，如全部或一部無法追繳時，應以其財產抵償之
    。被告陳舜聲請調取查扣之電動玩具，及出入碼錶，查明機內有多少硬幣。但本
    案相關之賭博案，係於八十四年間查獲，有關賭博卷證，早已銷燬，此有台灣台
    中地方法院檢察署九十一年二月五日甲○盛檔字第九０九０號函可憑，本院無從
    調取。又辛○○案所查扣者為ＩＣ板，亦無從據以查明機內賭資，併此敘明。
乙、被告庚○○無罪部分及被告戊○○不另為無罪判決部分：
一、公訴意旨另以：被告戊○○、庚○○等於八十四年三至四月間，均擔任台中市警
    察局第四分局黎明派出所警員，均負責警勤區戶口查察、行業查報及臨檢等業務
    ，均為依據法令從事公務之人員。１、被告戊○○意圖為自己不法之所有，並基
    於概括之犯意，先於八十四年三月二十一日晚間七時許，在台中市○○街三七三
    號丁○○所經營之檳榔攤，查獲賭博性電動玩具仿「春秋」型小瑪琍二台，在台
    中市警察局第四分局黎明派出所，製作警訊筆錄及臨檢紀錄表，並會同丁○○清
    點賭資，由丁○○打開儲幣桶取出機具內之硬幣，並當著戊○○面前清點，以硬
    幣十個一疊排列，共計一萬餘元（詳細數目不詳），戊○○明知扣案賭資為一萬
    餘元，並非二千六百二十元，竟將查扣之賭資為「二千六百二十元」之不實事項
    ，登載於其職務上所掌之警訊筆錄及臨檢記錄表等公文書上，並持交第四分局刑
    事組，製作刑事案件報告書，連同丁○○解送台中地檢署偵辦，而行使登載不實
    之公文書，足以生損害於刑事偵查及審判之公正性，及警察機關公文書之正確性
    ，並藉此方法，將其餘其職務上持有未經法院宣告沒收之賭資，即非公用私有財
    物，變易持有為所有而侵占入己。２、被告戊○○與被告庚○○二人共同意圖為
    自己不法之所有，並基於概括之犯意，連續於（１）、八十四年三月二十二日晚
    間，在台中市○○街三七三號，陳讚豐所經營之便利商店臨檢，當場查獲賭博性
    電動玩具二台，在黎明派出所清點賭資，及製作筆錄及臨檢紀錄表，陳讚豐因怕
    留下犯罪紀錄，而央求己○○充當人頭（頂替部分另分由檢察官偵查），己○○
    因而至黎明派出所，由不知情之戊○○制作警訊筆錄及臨檢紀錄表，迨己○○應
    訊時，庚○○已將賭資清點完畢賭資共計一萬餘元，庚○○將裝載賭資硬幣之布
    袋及紙袋丟在戊○○面前，將布袋內之硬幣放在隔鄰之桌子抽屜內，戊○○則拆
    開紙袋取出大部分硬幣，僅留一千三百五十元，戊○○與庚○○二人將己○○誤
    認為扣案賭博性電動玩具之所有人，又明知扣案賭資為一萬餘元非僅一千三百五
    十元，仍將不實之賭資數額一千三百五十元，登載於渠等職務上所掌之己○○訊
    問筆錄及臨檢紀錄表等公文書，並持交第四分局刑事組，製作刑事案件報告書連
    同丁○○解送本署偵辦，而行使登載不實之公文書，足以生損害於刑事偵查及審
    判之公正性，及警察機關公文書之正確性，而其職務上持有尚未經法院宣告沒收
    之賭資，即非公用私有財物約一萬餘元，變易持有為所有侵占入己。（２）、八
    十四年四月二十二日，在台中市○○路○段四０六號，白慶聲所經營之「中友快
    餐店」臨檢，當場查獲白慶聲所擺設之小瑪琍賭博性電動玩具二台，戊○○與庚○○，遂將白慶聲與查扣之二台電動玩具及賭資，帶回黎明派出所，並會同白慶
    聲開啟前開二台電動玩具，由庚○○清點，清點結果實際賭資一台為五千餘元，
    另一台為一千餘元，兩台合計七千餘元，戊○○於製作訊問筆錄及臨檢紀錄表時
    ，白慶聲表示該電動玩具乃是寄台，由伊一人來承擔太冤枉，戊○○則告以將賭
    資減為二千一百元，並要求白慶聲將二千一百元兌換成紙幣，戊○○與庚○○均
    明知查扣之賭資為七千餘元而非二千一百元，竟仍將賭資為「二千一百元」之不
    實事項，登載於渠等職務上所掌之訊問筆錄及臨檢紀錄表等公文書，並持交第四
    分局刑事組，製作刑事案件報告書連同丁○○解送本署偵辦，而行使登載不實之
    公文書，足以生損害於警察機關公文書之正確，性與刑事偵查及審判之公正性，
    並將渠等職務上持有未記載於筆錄及臨檢紀錄表上，且尚未經法院宣告沒收而仍
    屬非公用私有財物五千餘元，變易持有為所有侵占朋分花用。因認被告戊○○、
    庚○○涉犯修正前貪污治罪條例第六條第一項第三款、刑法第二百十三條之罪嫌
    等語。
二、按公訴人認被告涉犯上開罪嫌，係以證人丁○○、己○○、白慶聲之證詞，及法
    務部調查局八十五年十一月二十五日（八五）陸（三）字第八五二０九０七七號
    、第00000000號測謊鑑定通知書二份為其論罪依據。訊據被告戊○○、
    庚○○則均矢口否認有上開侵占及偽造文書犯行，被告戊○○辯、庚○○均辯稱
    係依實際扣得之金額制作筆錄及臨檢紀錄表，並未將扣得之硬幣予以侵占等語。
三、按犯罪證據應依證據認定之，無證據不得推定其犯罪事實，刑事訴訟法第一百五
    十四條定有明文。經查：１、證人丁○○於八十五年八月二十二日，在中機組證
    稱伊被查獲當天所扣得之金額係一萬餘元，於八十六年十月六日在本院審理中則
    證稱伊查獲時，在警訊筆錄中供述之賭資金額就是實際清點之數目（按即二千六
    百二十元）等語，其證詞先後不一，難謂全無瑕疵，另證人己○○在中機組訊問
    中係供稱：「我至派出所應訊時，警方已將賭資取出，有一名警員將放在布袋及
    紙袋內硬幣拿至我們眼前，將紙袋丟在製作筆錄員警桌前，布袋內之硬幣則帶走
    放在隔鄰的桌子抽屜內，而製作筆錄員警拆開紙袋清點硬幣時，又取走部份硬幣
    ，故筆錄內容僅載查扣賭資新台幣（下同）一千三百五十元，然後將這筆一千三
    百五十元硬幣交還給陳並兌換現鈔。」，「製作筆錄員警我確認為戊○○，至於
    何名員警取走布袋，我認不出來。」，嗣於八十五年十月二十二日偵查中則供稱
    ：「．．清點賭資時我不在（指不在黎明派出所），點完後我才到，有一袋一萬
    多到二萬元放在押屜裡，其他的拿去做筆錄．．．．幫我做筆錄的是戊○○（當
    庭指認），將錢放在抽屜內的是另外一個。」、「．．把錢放在押屜的警員是黎
    明派出所服務台後面右邊第二個。」，於本院八十六年五月二十八日審理中經訊
    以：「八十五年九月二十五日在黎明派出所應訊時有點硬幣？」、「扣案的有多
    少？」時，分別證稱：「我沒清點。」、「不很清楚。」等語，在原審八十六年
    六月十八日審理中，經要求以當庭指認庚○○是否即證人在偵查中證稱之服務台
    後面右邊第二個警員時，則證稱伊因罹患僵直性脊椎症脖子無法轉動，故在黎明
    派出所時並未看仔細是何警員，故無法確認該警員是否為被告庚○○等語，而在
    本院則稱：「（你對你再中機組所講的話有無意見？）答：查扣的錢數目不正確
    」，「（檢察官訊問你時所做的筆錄你看看有無意見？）我可能聽不清楚答非所
    問」，「（你本案中你頂替的部分到底查扣多少錢？）答：一千多元」，「（你
    所講的話前後不一致？）答：我經過一次一次的回想，整理之後大概是一千多元
    」（見本院上更二卷第七五、七六頁），「一個警察用牛皮紙戴裝硬幣要我清點
    ，我清點後有約一千多元，之後收進牛皮紙袋，我交給製作筆錄的警員戊○○再
    清點一次，我們點完才做筆錄」（見本院更三卷第五八頁）。己○○所證不一，
    又無其他佐證，自不能以己○○有瑕疵之證言，論被告戊○○、庚○○之罪責。
    再查證人白慶聲於八十五年二月七日在中機組供稱：「．．．由當中該所值班且
    為我管區之詹姓警員清點賭資，實際賭資一部為五千餘元，另一部一千餘元，合
    計約七千元，．．．，請我的朋友之妻送來紙鈔二千一百元作為賭資．．．。」
    ，於八十六年五月二十八日在本院審理中則改稱：「庚○○清點一部分後去接電
    話，另一警員來接手，．．．」、「（確實數目）是二千一百元。」、「用我身
    上的錢換（指換成紙鈔）。」等語，證人白慶聲對於扣案賭資數目、換紙鈔之細
    節等前後供述不一，其上開證詞自有瑕疵，且白慶聲於本院陳稱：「清點之賭資
    為二千多元」，「（對你在中機組所講的話，你看看都實在嗎？答：當時賭資只
    有二千一百元，不是七千多元」（見本院上訴卷第一四九頁、更二卷第一０四頁
    ）。證人白慶聲不一之證言實難採為不利於被告庚○○之證據。２、再查，被告
    戊○○於接受法務部調查局之以控制問題法及混合問題法測謊時，對於「未以多
    報少侵占查緝電玩賭資」問題，被告庚○○對於「渠在盤點時沒有隱匿部份賭資
    」及「渠未侵占賭資差額部份」時，均呈情緒波動之反應，應係說謊等情，固有
    上開鑑定通知書二份在卷可稽，惟按測謊時輒因受測人之生理心理等因素而影響
    鑑定結果，鑑定結果固可供審判之參考，惟不得為惟一之依據，本件公訴人所據
    上開證人供詞並不足採為被告有罪證據已如前述，自難僅憑測謊結果為被告二人
    有上開犯行之唯一證據，，此外，復查無其他積極事證堪認被告有何侵占及登載
    不實偽造文書犯行，本件不能證明被告戊○○、庚○○犯罪，原審依法為被告庚○○無罪之判決，被告戊○○部分因公訴人認此部分與上開被告經判刑部分有連
    續犯之裁判上一罪關係，原審不另為無罪之諭知，併予明，核無不合，檢察官
    對被告庚○○上訴，以證人丁○○、己○○、白慶聲等證述被告庚○○有前揭犯
    行等語，然查該證人所證不能採為被告庚○○犯罪之認定，前已敘明，又測謊不
    能採為被告犯罪之唯一證據，原審亦已敘明，核無違誤，檢察官上訴為無理由，
    應予駁回。
丙、據上論斷，應依刑事訴訟法第三百六十八條、第三百六十九條第一項前段、第三
    百六十四條、第二百九十九條第一項前段、修正前貪污治罪條例第二條前段、第
    六條第一項第三款、第四款、第十一條第一項、第九條、第十六條，刑法第十一
    條前段、第二條第一項但書、第二百十六條、第二百十三條、第五十五條、第三
    十七條第二項、判決如主文。
本案經檢察官壬○○到庭執行職務。
中      華      民      國      九十二     年     一      月    三十    日
                                臺灣高等法院臺中分院刑事第三庭
                                      審判長法  官  陳  朱  貴
                                            法  官  廖  柏  基
                                            法  官  劉  連  星
右正本證明與原本無異。
本件除庚○○外，其餘均得上訴。
如不服本判決應於收受送達後十日內向本院提出上訴書狀，其未敘述上訴之理由者並
得於提起上訴後十日內向本院補提理由書（均須按他造當事人之人數附繕本）。
                                            書記官  李  妍  嬅
中      華      民      國      九十二     年     二      月     六     日
附錄：
貪污治罪條例第六條第一項第三款：
有左列行為之一者，處五年以上有期徒刑，得併科新台幣一百萬元以下罰金：
三、竊取或侵占職務上持有之非公用私有器材、財物者。
                                                                        Ｋ


司法院資訊處製作；財團法人民間司法改革基金會備份。
